【裁判字號】    95,訴,2190
【裁判日期】    970528
【裁判案由】    著作權法
【裁判全文】
臺灣板橋地方法院刑事判決              95年度訴字第2190號
公  訴 人  臺灣板橋地方法院檢察署檢察官
被      告  戊○○
            丙○○
共      同
選任辯護人  李佩昌律師
            蔡育霖律師
上列被告因著作權法案件，經檢察官聲請以簡易判決處刑（95年
度偵字第7103號），本院認不宜以簡易判決處刑，改依通常程序
審理，判決如下：
    主  文
戊○○、丙○○均無罪。
    理  由
一、公訴意旨略以：被告戊○○係址設臺北縣中和市○○路六十
    六號七樓之一「森騰科技股份有限公司」（下稱森騰公司）
    之負責人，被告丙○○與戊○○係夫妻，擔任森騰公司之總
    經理，被告丙○○並曾於民國八十六年四月一日起至九十年
    七月一日止，於告訴人泉毅電子股份有限公司（下稱泉毅公
    司）擔任業務經理一職，並參與泉毅公司人機介面產品PWS-
    1711系列之專案工作，又被告戊○○、丙○○二人明知泉毅
    公司之人機介面產品PWS1711 -CTN、PWS17111-STN之「基本
    輸出入系統」（Basic Input/Output System ，下稱BIOS程
    式）程式及該人機介面產品安裝說明，係泉毅公司享有著作
    權之程式著作及語文著作，未經泉毅公司之授權，不得擅自
    重製上開著作，詎其等仍共同基於意圖銷售而重製之犯意連
    絡，自九十一年五月間某日起，在臺北縣中和市○○路六十
    二號六樓住處，及臺北縣中和市○○路○段三五一號八樓之
    六「新眾電腦股份有限公司」內，將泉毅公司之人機介面產
    品PWS-1711 -CTN 、PWS-17111-STN 之BIOS程式，重製於森
    騰公司所研發生產之GD-17-CST 、GD-17-BST 人機介面LCD
    液晶觸控屏產品中，並使用與PWS1711-CTN 、PWS-17111-ST
    N 相同之安裝說明，再以之對外販售，致生損害於泉毅公司
    。嗣經警於九十四年十二月十五日持搜索票前往森騰公司搜
    索而當場查獲，並扣得GD-17-CST1台、GD-17-BST1台、GD-1
    7-CST 主機板一塊、GD-17-BST 主機板一塊、電源供應器一
    臺、GD17安裝說明手冊一本、GD-17DM 十四張等物品，因認
    被告二人所為均涉犯著作權法第九十一條第二項之意圖銷售
    而重製他人著作罪嫌等語。
二、按犯罪事實應依證據認定之，無證據不得認定犯罪事實；不
    能證明被告犯罪者，應諭知無罪之判決，刑事訴訟法第一百
    五十四條第二項及第三百零一條第一項分別定有明文。次按
    刑事訴訟法上所謂定犯罪事實之證據，係指足以認定被告確
    有犯罪行為之積極證據而言，該項證據自須適合於被告犯罪
    事實之認定，始得作為斷罪之資料，而認定不利於被告之事
    實，須依積極證據，苟積極證據不足為不利於被告事實之認
    定時，即應為有利於被告之認定，更不必有何有利之證據；
    事實審法院對於證據之取捨，依法雖有自由判斷之權，然積
    極證據不足證明犯罪事實時，被告之抗辯或反證縱屬虛偽，
    仍不能以此資為積極證據應予採信之理由，最高法院二十九
    年上字第三一○五號、三十年上字第四八二號、第八一六號
    分別著有判例可資參照。且刑事訴訟上證明之資料，無論其
    為直接證據或間接證據，均須達於通常一般之人均不致於有
    所懷疑，而得確信其為真實之程度，始得據為有罪之認定，
    若其關於被告是否犯罪之證明未能達此程度，而有合理性懷
    疑之存在，致使無從形成有罪之確信，根據「罪證有疑、利
    於被告」之證據法則，即不得遽為不利被告之認定，最高法
    院亦著有七十六年度台上字第四九八六號判例意旨可資參照
    。
三、本件公訴人認被告戊○○、丙○○涉犯上揭罪嫌，主要係以
    告訴代理人謝宗穎律師、王文成律師於偵查中之指訴、鑑定
    人甲○○之說明、被告丙○○於泉毅公司之新進員工資料表
    、泉毅公司之PWS-1711系列產品規劃書及專案成員組織表及
    財團法人中華工商研究院（下稱中華工商研究院）出具之鑑
    定研究報告二份，為其論據。訊據被告戊○○、丙○○均堅
    決否認有上開犯行，被告戊○○辯稱：伊從九十二年才開始
    擔任森騰科技公司負責人，只負責財務部分，業務部分另由
    專人負責，伊對於程式語言並不瞭解；伊沒有在新眾電腦公
    司販賣本案LCD 液晶觸控屏產品等語。被告丙○○辯稱：伊
    沒有去抄襲告訴人的程式，而是依據自己經驗去研發，如果
    只是抄襲就不會新增一些功能；鑑定報告提到涉及抄襲的副
    程式都是一些必要且公開的程式，在網路上都可以查到等語
    。選任辯護人為被告二人辯護稱：(一)被告戊○○部分：有關
    GD-17 產品之開發、BIOS程式及操作手冊之撰寫，均係被告
    丙○○負責，被告戊○○並未參與等語。(二)被告丙○○部分
    ：1.森騰公司研發生產之GD-17-CST 、GD-17-BST 人機介面
    LCD 液晶觸控屏產品之BI－OS程式，係被告丙○○累積長期
    研究經驗而提出產品功能及規格，分別委託己○○、周贛、
    柏瑞等人撰寫、完成，並非仿製告訴人泉毅公司產品之程式
    ；2.告訴人自行委託中華工商研究院出具之鑑定報告，鑑定
    人未接觸到原產品，逕以告訴人提供之資料進行鑑定，甚至
    於鑑定前，未確認待鑑定物是否與原著作相同，被告至今仍
    不知道鑑定人甲○○鑑定之標的為何，則該鑑定報告並無證
    據能力，鑑定人甲○○之鑑定意見，亦不足採；3.關於操作
    手冊部分，依證人即前泉毅公司研發副總經理庚○○之證詞
    ，撰寫產品操作手冊並非被告丙○○基於職務上所為，因此
    泉毅公司應沒有著作權等語。
四、經查：
  (一)證據能力部分：
  1.告訴人代理人謝宗穎律師、王文成律師於偵查中之指訴及中
    華工商研究院出具之鑑定研究報告二份均無證據能力：
  (1)按被告以外之人於審判外之言詞或書面陳述，除法律有規定
    者外，不得作為證據，刑事訴訟法第一百五十九條第一項定
    有明文。查告訴人代理人謝宗穎律師、王文成律師於偵查中
    之指訴，依刑事訴訟法第一百五十九條第一項規定，原則上
    不得作為證據，且被告等及辯護人亦不同意作為證據，則告
    訴人代理人謝宗穎律師、王文成律師於偵查中之指訴，無證
    據能力。
  (2)按刑事訴訟法第一百九十八條、第二百零八條規定，所謂鑑
    定乃指於刑事訴訟程序中為取得證據資料而由檢察官或法官
    指定具有特別知識經驗之鑑定人、學校、機關或團體，就特
    定之事物，以其專業知識加以分析、實驗而作判斷，以為偵
    查或審判之參考。從而，不論鑑定人或鑑定機關、學校、團
    體，由檢察官或法官視具體個案之需要而選任，其所為之鑑
    定即具有證據能力，此乃同法第一百五十九條第一項之「除
    法律有規定者外」之傳聞法則例外規定。查本案告訴人提出
    之財團法人中華工商研究院出具之鑑定研究報告二份，係由
    告訴人自行委託中華工商研究院進行鑑定，與刑事訴訟法第
    一百九十八條、第二百零八條之規定不合，依刑事訴訟法第
    一百五十九條第一項規定，原則上不得作為證據，且被告等
    及辯護人亦不同意作為證據，則中華工商研究院出具之鑑定
    研究報告二份，無證據能力。
  2.被告丙○○於泉毅公司之新進員工資料表、泉毅公司之PWS-
    1711系列產品規劃書及專案成員組織表有證據能力：
    按傳聞法則之重要理論依據，在於傳聞證據未經當事人之反
    對詰問予以核實，乃予排斥，惟若當事人已放棄對原供述人
    之反對詰問權，於法院審判時表明同意該等傳聞證據可作為
    證據，基於證據資料愈豐富，愈有助於真實發現之理念，並
    貫徹刑事訴訟法修法加重當事人進行主義之精神，確認當事
    人對於證據能力有處分權之制度，傳聞證據經當事人同意作
    為證據，法院認為適當者，亦得為證據。另當事人於調查證
    據時，對於傳聞證據表示「沒有意見」、「對於證據調查無
    意見」，而未於言詞辯論終結前聲明異議，應視為已有將該
    等傳聞證據採為證據之同意，此刑事訴訟法第一百五十九條
    之五定有明文。查被告丙○○於泉毅公司之新進員工資料表
    、泉毅公司之PWS- 1711 系列產品規劃書及專案成員組織表
    ，均未據被告等及辯護人否認其證據能力，亦未於本案言詞
    辯論終結前聲明異議，則本院審酌該等證據並無違法取證或
    證明力顯然過低之情事，均得採為證據。
  (二)實體部分：
  1.關於BIOS程式部分：
  (1)鑑定人甲○○於本院審理時雖到庭說明：本件中華工商研究
    院鑑定小組是針對委託人（即告訴人）提供之資料，就BIOS
    程式之目的、功能、順序等進行鑑定，認為待鑑定物與委託
    人（即告訴人）提出並主張有著作權的著作物，已經構成相
    似等語（見本院九十五年十二月十三日審判筆錄第二十頁）
    。然觀諸鑑定人甲○○於本院審理時另稱：本件BIOS程式之
    文字資料、比對資料均由委託人（即告訴人）提供，鑑定小
    組沒有接觸到原產品，也沒有以原產品進行還原工程；鑑定
    小組係就委託人（即告訴人）提出並主張有著作權的著作物
    來進行比對、鑑定，並未通知待鑑定物所有人來說明等情（
    見本院上開審判筆錄第十九頁），足見本件鑑定人甲○○所
    屬中華工商研究院鑑定小組，完全係以告訴人單方面所提供
    之文字資料進行鑑定，並不曾接觸到原產品，亦未就告訴人
    提供之待鑑定物是否確係森騰公司生產之GD-17- CST、GD-1
    7-BST 人機介面LCD 液晶觸控屏產品進行確認，也未聽取森
    騰公司之意見，則鑑定人甲○○所屬鑑定小組所鑑定之標的
    ，是否確為森騰公司生產之GD-17-CS T、GD-17- BST 人 機
    介面LCD 液晶觸控屏產品之BIOS程式，即非無疑，從而，鑑
    定人甲○○於本院審理時陳稱待鑑定物與告訴人提出並主張
    有著作權之著作物構成相似等語，即不足為被告二人不利之
    認定。至被告丙○○於泉毅公司之新進員工資料表、泉毅公
    司之PWS- 1711 系列產品規劃書及專案成員組織表，僅足證
    明被告丙○○曾任職於泉毅公司，及參與PWS-1711系列產品
    開發之提案，並不能證明被告二人有何重製泉毅公司上開產
    品BIOS程式之行為。
  (2)又證人即泉毅公司研發部副理乙○○於本院審理時固證稱：
    伊負責將森騰公司生產之GD-17-CST 、GD-17-BST 人機介面
    LCD 液晶觸控屏產品之BIOS程式讀取存檔後交給許總經理比
    對，森騰公司產品之BIOS程式與泉毅公司產品之BIOS程式有
    很多都是相同的，例如觸控面板的偵測程式、LCD 明暗度的
    調整程式、FLASHROM燒錄及清除程式是相同的，因為所有的
    程序是一樣的，讀取的硬體位置也是一樣的等語（見本院上
    開審判筆錄第七頁）。惟參以證人乙○○於本院審理時另證
    稱：伊沒有就泉毅公司1711產品與森騰公司ＧＤ17產品兩者
    之硬體架構進行測試，亦沒有將上開產品之BIOS程式完整列
    印出來，但伊判斷兩者是相同的；當時是由泉毅公司總經理
    送給外面的專業機構去比對，總經理再將比對過的資料交給
    伊看等語（見本院上開審判筆錄第七、八頁），足見證人乙○○認為泉毅公司與森騰公司上開產品之BIOS程式相同，係
    根據中華工商研究院之鑑定結果而來，其並未親自進行詳細
    之比對分析，惟中華工商研究院之鑑定結果既有上開可議之
    處，則證人乙○○之證詞，自亦不足據為被告二人不利之認
    定。
  2.關於安裝說明書部分：
  (1)按著作權法對於著作採創作保護主義，於創作完成時著作人
    即享有著作權，此觀著作權法第十條之規定即明。次按「受
    雇人於職務上完成之著作，以該受雇人為著作人。但契約約
    定以雇用人為著作人者，從其約定」；「依前項規定，以受
    雇人為著作人者，其著作財產權歸雇用人享有。但契約約定
    其著作財產權歸受雇人享有者，從其約定」，著作權法第十
    一條定有明文（按著作權法於九十六年七月十一日曾修正部
    分條文，惟本條未修正）。
  (2)查關於本案安裝說明書之著作權，參之證人庚○○於本院審
    理時結證稱：伊印象中本件泉毅公司BIOS程式之安裝說明書
    是由被告丙○○製作，泉毅公司在被告丙○○到職之後，適
    用本案BIOS程式的產品才有安裝說明書，在被告丙○○到職
    之前，泉毅公司所有產品的使用手冊都由森騰光電公司提供
    ；被告丙○○製作安裝說明書是希望能將產品順利銷售出去
    ，但泉毅公司並未要求被告丙○○製作安裝說明書，當時撰
    寫安裝說明書不是屬於被告丙○○負責的業務範圍等語明確
    （見本院上開審判筆錄第十二至十五頁）。由此可知，本案
    泉毅公司BIOS程式之安裝說明書，係被告丙○○為使產品順
    利銷售而自行撰寫完成，並非因受僱於告訴人泉毅公司基於
    職務之要求所完成之著作，是被告丙○○自享有該安裝說明
    書之著作財產權。從而，被告二人經營之森騰公司使用上開
    安裝說明，自無侵害泉毅公司著作財產權之情形。
五、綜上所述，本件依調查所得證據，尚不足以證明被告戊○○
    、丙○○確有公訴人所指之意圖銷售而重製他人著作之犯行
    。此外，復查無其他積極證據足資證明被告二人有公訴人所
    指之上揭犯行，揆諸首開說明，本案不能證明被告戊○○、
    丙○○犯罪，自應均為無罪判決之諭知。
據上論斷，應依刑事訴訟法第四百五十二條、第三百零一條第一
項，判決如主文。
本件經檢察官丁○○提起公訴，由檢察官林珮菁到庭執行職務。
中    華    民    國    97    年    5     月    28    日
                  刑事第九庭  審判長法  官   樊季康
                                    法  官   劉元斐
                                    法  官   張筱琪
上列正本證明與原本無異。
如不服本判決，應於送達後十日內敘明上訴理由，向本院提出上
訴狀
                                    書記官   林怡君
中    華    民    國    97    年    5     月    28    日


司法院資訊處製作；財團法人民間司法改革基金會備份。
